【裁判字號】    90,上易,125
【裁判日期】    900606
【裁判案由】    詐欺
【裁判全文】
臺灣高等法院臺中分院刑事判決                      九十年度上易字第一二五號
    上  訴  人
    即  被  告  己○○
    選任辯護人  吳瑞堯
                陳國華
右上訴人因詐欺案件，不服臺灣彰化地方法院八十九年度易字第五七三號中華民國八
十九年九月二十八日第一審判決（起訴案號：臺灣彰化地方法院檢察署八十八年度偵
字第九五０七號），提起上訴，本院判決如左：
      主  文
原判決撤銷。
己○○連續意圖為自己不法之所有，以詐術使人將本人之物交付，累犯，處有期徒刑
伍月，如易科罰金以參佰元折算壹日。
    事      實
一、己○○曾於民國（下同）八十二年間因贓物案件，經法院判處有期徒刑三月確定
    ，甫於八十三年三月廿二日易科罰金執行完畢，緣於八十七年二、三月間，得知
    友人乙○○所經營之營造廠之財務週轉陷於困難，且面臨遭受地下錢莊以暴力手
    段討債之厄境，而明知自己並無經營建築、營造之經驗，亦無充足資金得供營運
    上週轉使用，竟趁機介入經營並負責管理營造廠之財務出入。嗣於八十七年五月
    間，該營造廠承攬「元泰製網廠」位於彰化市○○路往台鳳社區路口處之新建廠
    房工程，資金匱缺，己○○聞知乙○○曾向甲○○提議以投資名義借款新台幣（
    下同）五十萬元以供購買建築材料，言明三個月後可拿回本金及紅利共計六十萬
    元，己○○發現有機可乘亦隨即應合，竟基於意圖為自己不法之所有之概括犯意
    ，於八十七年五月十日左右，在彰化市○○路辦公處所內，向甲○○詐稱：有一
    工地即元泰製網廠之興建要甲○○投資，到時己○○將以他家的土地貸款一千萬
    元後，先將錢還甲○○等語，致甲○○因而陷於錯誤，而將現款五十萬元當場交
    予己○○收執，己○○得款後，部分用於該工地之使用，部分則自行花用一空；
    嗣後甲○○為求保障，乃要求己○○寫保證書及簽發本票，己○○乃於八十七年
    六月十二日以保證人身份立具「保證書」一紙（乙○○為「連帶保證人」）及簽
    發到期日為八十七年九月十日、面額六十萬元之本票一紙（乙○○為「共同發票
    人」）交甲○○收執；八十七年七月中旬，己○○因欲使用支票借款週轉，乃央
  求不知情之丙○○向台灣銀行大雅分行申請設立支票存款帳戶（甲存帳號：6499
    36）供其營造廠使用，並由乙○○保管支票簿、己○○保管印鑑章，詎己○○復
    基於前開不法所有之概括犯意，隨即於八十七年七月下旬左右簽發如附表一所示
    面額共計三十六萬五千元之支票三紙，並均簽名背書於後，又於彰化市○○路辦
    公室向甲○○詐稱：興建廠房甲○○所投資之五十萬元仍不夠用，要甲○○再繼
    續投資，否則五十萬元會泡湯等語，致甲○○因而陷於錯誤而將現款三十六萬五
    千元當場交予己○○收執。八十七年九月間，甲○○依保證書之約定向己○○要
    求履行，己○○即設法拖延搪塞，惟至同年十月間起，前揭三紙支票屆期提示，
    均因已被列為拒絕往來戶而未獲兌現，甲○○始知受騙。
二、案經被害人甲○○訴請台灣彰化地方法院檢察署檢察官偵查起訴。
    理      由
一、訊之上訴人即被告己○○ (以下簡稱被告 )矢口否認有何詐欺犯行，辯稱：伊本
    來在開車，朋友乙○○在做建築，於八十六年間叫伊替他看工地，伊未向甲○○
    調借錢，據伊所知是乙○○向甲○○拿了五十萬元投資元泰製網廠工地，伊並沒
    有拿錢，保證書、本票及如附表一所示之支票三紙是甲○○於事後說要讓她對她
    先生有個交待所簽寫並一併交給甲○○收執，伊亦未拿支票去調現，是乙○○開
    的票，叫伊背書，錢不是伊拿走的云云。經查，右揭事實業據告訴人甲○○指訴
    綦詳，且證人乙○○亦於偵查中到庭證稱：當時是我與己○○談好要向甲○○借
    五十萬元，但我當時不管理錢，我是管理工地，財務由己○○管理，借款當時己○○還說要用不動產來抵押，甲○○說不用了，所以甲○○當場是將錢交給己○○，台鳳工程工地一開始是我去請款，後來己○○說九月九日要去收給甲○○，
    我並不知道他後來為何沒有交給甲○○，我是在請領支票時才知道有丙○○這個
    人，以丙○○名義請領支票都是己○○的意思等語；又證人丙○○於偵查中到庭
    證稱：我之前並無請領支票，己○○及乙○○於去年年中跟我他們要做營造，要
    我開戶頭給他們用，我去開戶後支票及印鑑均交給他們，己○○保管印鑑，乙○○保管支票簿，他們說有利潤會分紅利給我，我只知道他們用了一百多張票，數
    目是二百多萬元等語，且被告於八十七年六月十二日所書具之保證書即載明：茲
    己○○因台鳳工地興建廠房，須資金週轉，甲○○小姐願投資本案工地興建工程
    ，出資金額新台幣五十萬元整，本人己○○願三個月後于八十七年九月十日還其
    本金五十萬元正，紅利十萬元整給甲○○小姐，恐口說無憑，特立此據，以做保
    證。保證人己○○、連帶保證人乙○○」，是以該五十萬元借款應係被告向告訴
    人甲○○所借，否則如被告為局外人，被告怎可能於保證書中明白載明此五十萬
    元為其建廠所需資金，其並願於八十七年九月十日清償告訴人，此外並有被告與
    乙○○所共同簽發之面額六十萬元之本票影本一紙在卷可稽，而被告亦坦承其並
    沒有拿出一千萬元來投資乙○○之營造廠，故被告顯係誆稱：其要拿出一千萬元
    來投資等語，並向告訴人詐稱：有一工地即元泰製網廠要甲○○投資，到時其將
    以其家的土地貸款一千萬元後，先將錢還甲○○，並給予紅利十萬元等語，致使
    告訴人誤信被告之財力雄厚，屆時返還借款及給付紅利一定沒有問題，而借款五
    十萬元予被告，是以被告所為顯有詐欺之犯意。至證人乙○○雖於偵查中證稱其
    曾向告訴人提起借貸五十萬元之事，但本件確係被告嗣即介入借款並利用詐術取
    得五十萬元款項，亦即施用詐術與取得款項者均為被告，與乙○○無關，故辯護
    人以被告如有成立詐欺，乙○○亦應為共同正犯，而何以乙○○並未被起訴，資
    為被告有利之抗辯等語，尚有誤會。又被告所交付之如附表一所示之支票三紙，
    被告雖辯稱：此為用以保證甲○○投資元泰製網廠所借之五十萬元，該三紙支票
    係因甲○○事後說要給她先生一個交代，而與保證書及本票一併交給甲○○，並
    非其之後另向甲○○借款所交付云云。惟查，如附表一所示之支票三紙均係於八
    十七年七月二十一日所領用，此有台灣銀行大雅分行八十九年六月三十日八九銀
    雅字第三二０三號函一份在卷可稽，且該三紙支票之面額各為十一萬元、十三萬
    五千元、十二萬元，合計三十六萬五千元，是以該三紙支票所簽發及交付之日期
    顯與該保證書及本票均係八十七年六月十二日所簽具及交付日期不同（即相差一
    個多月），且支票金額與借款金額亦不相符合，故二者應非同一筆借款；再丙○○係於八十七年七月十八日至台灣銀行大雅分行開立帳號六四九九三六之支票存
    款帳戶，自開戶至八十七年十月十八日經公告拒絕往來，共領用三次支票，其領
    用時間各為八十七年七月二十一日，票號0000000至0000000；八
    十七年八月二十一日，票號0000000至0000000；八十七年九月二
    日，票號0000000至0000000（即共領用一百張支票），並自八十
    七年九月二十一日起即有退票紀錄，共有六十三紙支票遭退票，此有台灣銀行大
    雅分行八十八年十月二十日八八銀雅字第四六五五號函及八十九年五月二十二日
    八九銀雅字第二四０九號函二紙附卷可稽，而丙○○又係被告之朋友，被告以丙○○之名義開立支票存款戶，請領支票供其使用，並於請領支票使用後二個月即
    開始有退票紀錄，於請領支票後不到三個月的時間即經公告拒絕往來，其間並有
    多達六十三張票因存款不足遭退票，足認被告顯係利用人頭戶開戶請領支票，供
    其擴張信用，以達詐騙他人之目的，又附表一編號二、三之支票告訴人雖因不小
    心被洗衣機洗掉，惟被告坦承有背書並交付該二張支票，且告訴人所提出之花壇
    鄉農會代收票據收付簿中確有此二支票之收付資料，而台灣銀行大雅分行函所附
    之退票紀錄中亦有此二張支票之退票紀錄，是以告訴人此部分之指訴堪認與事實
    相符，此外復有被告背書之支票一紙及退票理由單一張（均為影本）附卷可稽。
    綜上所述，被告所辯顯係事後卸責之詞，不採足採，本件事證已臻明確，被告犯
    行堪予認定。
二、核被告所為，係犯刑法第三百三十九條第一項詐欺取財罪。其先後二次詐欺犯行
    ，時間緊接，所犯犯罪構成要件相同，係基於概括犯意為之，為連續犯，應以一
    罪論處，並加重其刑。又被告曾於八十二年間因贓物案件，經法院判處有期徒刑
    三月確定，甫於八十三年三月廿二日易科罰金執行完畢，此有台灣彰化地方法院
    檢察署刑案資料查註紀錄表在卷可稽，其於受有期徒刑執行完畢五年之內，再犯
    有期徒刑以上之本罪，係屬累犯，應依法遞加重其刑。原審對被告論罪科刑，固
    非無見，惟查尚無積極事證足證被告介入乙○○之營造廠共同經營與負責財務管
    理，係施用詐術並使乙○○陷於錯誤所致（理由詳如後述），原審竟於犯罪事實
    中亦併予認定載明，即有未合；又依修正後刑法第四十一條第一項規定，本件被
    告所受之宣告刑亦得易科罰金（理由亦詳如後述），原審未及審酌，亦有未當。
    是被告上訴辯稱未詐欺告訴人雖無足取，但原審既有此不當，亦屬無可維持應予
    撤銷改判，爰審酌被告犯罪之動機、目的、手段、所生危害、犯罪後之態度及至
    今尚未與告訴人和解等一切情狀，量處如主文第二項所示之刑。又按行為後法律
    有變更者，適用裁判時之法律。但裁判前之法律有利於行為人者，適用最有利於
    行為人之法律，刑法第二條第一項定有明文；查刑法業經修正，並經總統於九十
    年一月十日公布施行，於同年月十二日生效，被告所犯上開罪行，依修正前刑法
    第四十一條之規定：「犯最重本刑為三年以下有期徒刑以下之刑之罪，而受六月
    以下有期徒刑或拘役之宣告，因身體、教育、職業、家庭之關係或其他正當事由
    ，執行顯有困難者，得以一元以上三元以下折算一日，易科罰金。」而依修正後
    刑法第四十一條第一項前段規定：「犯最重本刑為五年以下有期徒刑以下之刑之
    罪，而受六個月以下有期徒刑或拘役之宣告，因身體、教育、職業、家庭之關係
    或其他正當事由，執行顯有困難者，得以一元以上三元以下折算一日，易科罰金
    。」是被告本件犯行經本院為六月以下有期徒刑、拘役之宣告，比較新舊法之適
    用結果，依修正前刑法之適用結果，則不得易科罰金，而依修正後刑法之適用結
    果，則得易科罰金，是以新法之適用結果較舊法有利於行為人，依刑法第二條第
    一項前段之規定，就被告本件宣告刑，依修正後刑法第四十一條第一項前段之規
    定，並諭知易科罰金之折算標準。
三、公訴意旨雖認：被告基於意圖為自己不法之所有之概括犯意，於八十七年七月中
    旬向甲○○以興建廠房為由，簽發如附表二所示編號一、二之支票二紙及自不詳
    處取來之如附表二編號三之支票一紙，並均簽名背書於後，向甲○○詐借得款十
    一萬元等語，因認被告涉有詐欺犯嫌。訊據被告己○○堅決否認右揭犯行，辯稱
    ：我並沒有拿附表二編號一、二之支票向甲○○借錢，附表二編號三之支票係伊
    支付保險費之票等語。經查，告訴人甲○○於本院審理時稱：附表二編號三之支
    票係被告給付其保險費之票，至於附表二編號一、二之支票已由乙○○解決等語
    ，而該編號一、二之支票並無證據足以證明係被告向告訴人詐借款項時所交付，
    而編號三之支票又係被告支付告訴人保險費之票，並非被告向告訴人借款時所交
    付之票，此外復查無其他積極證據足認被告有持附表二之支票向告訴人詐借款項
    ，是以此部分本應為無罪之諭知，惟公訴人認此與起訴並經判決有罪部分有裁判
    上一罪之關係，故不另為無罪之諭知，附此敘明。另公訴人於起訴事實中載明被
    告於八十七年二、三月間，得知友人乙○○所經營之營造廠之財務週轉陷於困難
    ，且面臨遭受地下錢莊以暴力手段討債之厄境，而明知自己並無經營建築、營造
    之經驗，亦無充足資金得供營運上週轉使用，竟向乙○○誆稱：渠對黑道很熟，
    可幫忙擺平，渠要拿出一千萬元來投資等語；乙○○因經濟、生活情況窘急，誤
    以為己○○有辦法擺平「黑道」之搔擾、可浥注一千萬元之資金，乃陷於錯誤，
    而同意由己○○共同經營並負責管理營造廠之財務出入，己○○即藉由管理財務
    山入之機會，伺機中飽私囊等語，似認被告亦對乙○○詐欺。惟查：就此部分自
    始未據乙○○提出告訴，雖乙○○於本案偵查中曾出庭作證稱：八十七年過年後
    ，因我在外面有債務，黑道兄弟要來找我，我找己○○幫忙，他說他跟黑道很熟
    ，他還說要拿一千萬元投資，但實際上並沒有拿錢出來，反而從我這邊拿了很多
    錢出去，工程款共被他請走了幾拾萬元等語，然既為被告所否認，且亦無確實事
    證足認被告曾以上開事項向乙○○施詐，亦無事證足證乙○○因此陷於錯誤，而
    同意將營造廠交予被告共同經營，並使被告因而取得財物或利益，自難以乙○○
    上開所言即逕認被告就此亦有詐欺之犯行，惟因公訴人認此部分與有罪部分亦有
    連續犯之裁判上一罪關係，爰不另為無罪之諭知，併此敘明。
據上論結，應依刑事訴訟法第三百六十九條第一項前段、第三百六十四條、第二百九
十九條第一項前段，刑法第五十六條、第三百三十九條第一項、第四十七條、第四十
一條第一項，罰金罰鍰提高標準條例第一條前段、第二條，判決如主文。
本案經檢察官戊○○到庭執行職務。
中       華       民       國   九  十    年     六      月    六       日
                                臺灣高等法院臺中分院刑事第七庭
                                      審判長法  官  林  榮  龍
                                            法  官  黃  日  隆
                                            法  官  江  錫  麟
右正本證明與原本無異。
不得上訴。
                                            書記官  劉  美  宏
中       華       民       國   九  十    年     六      月    八       日
附錄法條
意圖為自己或第三人不法之所有，以詐術使人將本人或第三人之物交付者，處五年以
下有期徒刑、拘役或科或併科一千元以下罰金。
                                                                        Ｋ
附表一：
┌──┬────┬───┬──────┬────┬───────┬────┐
│編號│付款行庫│發票人│  帳    號  │ 發票日 │   票    號   │   面額 │
├──┼────┼───┼──────┼────┼───────┼────┤
│一、│台灣銀行│丙○○│六四九九三六│八十七年│0000000│十一萬元│
│    │大雅分行│      │            │十月五日│              │        │
├──┼────┼───┼──────┼────┼───────┼────┤
│二、│同右    │同右  │同右        │八十七年│0000000│十三萬五│
│    │        │      │            │十月廿日│              │千元    │
├──┼────┼───┼──────┼────┼───────┼────┤
│三、│同右    │同右  │同右        │八十七年│0000000│十二萬元│
│    │        │      │            │十一月五│              │        │
│    │        │      │            │日      │              │        │
└──┴────┴───┴──────┴────┴───────┴────┘
附表二：
┌──┬────┬───┬──────┬────┬───────┬────┐
│編號│付款行庫│發票人│  帳    號  │ 發票日 │   票    號   │   面額 │
├──┼────┼───┼──────┼────┼───────┼────┤
│一、│台灣銀行│丙○○│六四九九三六│八十七年│0000000│五萬元  │
│    │大雅分行│      │            │十月五日│              │        │
├──┼────┼───┼──────┼────┼───────┼────┤
│二、│同右    │同右  │同右        │八十七年│0000000│三萬元  │
│    │        │      │            │十一月五│              │        │
│    │        │      │            │日      │              │        │
├──┼────┼───┼──────┼────┼───────┼────┤
│三、│華南銀行│丁○○│一六００二七│八十八年│0000000│五萬元  │
│    │南永和分│      │九一四      │二月二十│              │        │
│    │行      │      │            │八日    │              │        │
└──┴────┴───┴──────┴────┴───────┴────┘
                    Ｋ


司法院資訊處製作；財團法人民間司法改革基金會備份。
